最　高　行　政　法　院　判　決　　　　　　　　　　九十一年度判字第九○一號
　　再 審原 告　甲○○
　　再 審被 告　財政部臺灣省北區國稅局
　　代　表　人　林吉昌
右當事人間因綜合所得稅事件，再審原告對本院中華民國八十八年五月十三日八十八
年度判字第一八八五號判決，提起再審之訴。本院判決如左：
　　主  文
再審之訴駁回。
再審訴訟費用由再審原告負擔。
　　事  實
緣再審原告民國八十一年度綜合所得稅結算申報，再審被告以其漏報取自國防部中山
科學研究院（下稱中科院）之薪資所得計新台幣（下同）二四○、七四四元，乃核定
補徵稅額一四、四四三元。再審原告不服，申經復查結果，未准變更。提起訴願、再
訴願，均遭決定駁回，遂提起行政訴訟，復經本院八十八年度判字第一八八五號判決
（下稱原判決）駁回，再審原告以原判決有行政訴訟法第二百七十三條第一項第一款
（修正前行政訴訟法第二十八條第一款下同）再審事由，對之提起再審之訴，茲摘
兩造訴辯意旨於次：
再審原告起訴意旨略謂︰一、財政部稅制委員會於七十九年、八十三年、八十七年所
編印各版新舊所得稅彙編中，分別以七十九年十月十八日台財稅第00000000
0號、八十三年八月三十一日台財稅第000000000號、八十七年九月二十一
日台財稅第八七一九六五三六六號函再三的向人民宣示，凡未編入該年度版之「本部
及各權責機關所對外發布舊函示，非經其重行核定，一律不再援引適用」，經遍查其
七十九年、八十三年、八十七年版之所得稅法令彙編，皆未列入財政部六十八台財稅
三八五○一號函、行政院台八十四財三七○○七號函，依上開各年度版所得稅法令彙
編首揭各函示之意旨，應為無效之函示，必經各權責機關重新核定後，始重新生效，
是以財政部及行政院如欲起課中科院非軍職員工品位加給或技術津貼之稅賦，必須立
刻重新函示，方能起課，否則即違反「禁反言」之原則。二、本案爭議之要點之一為
財政部及其所屬各區國稅局身為行政主管機關，雖得本於職權依據所得稅法責成行政
釋示聲明應稅之主張，但自六十八年稽徵機關函示徵免原則以來至八十四年十一月十
七日確定應稅之期間，中科院依徵免原則認定免稅，並多次向桃園縣稅捐稽徵處及再
審被告據實說明，而主管機關除以右述七十九、八十三、八十七年所得稅法令彙編之
函示，及不作為之默示同意此部分免稅，導致長期以來中科院員工信賴此等主張，認
為財政主管機關以上開函示及不作為默示，乃基於行政一體原則，授權國防部及中科
院或其他公務機關之相互認定並合於行政行為明確性原則下，在實質上已存在信賴之
法律效力，因而作成生涯規劃，處置財產（復無扣繳憑單），故應有行政法上「信賴
保護」原則之適用，查「信賴保護原則」，係指人民信賴政府機關之決定，就其生活
關係已有適當之安排，政府機關應給予保護或給予合理補償而言。是以財稅機關在七
十九、八十三年版所得稅法令彙編中以首揭各函示之意旨及長期不作為之默示，所造
成之財政部六十八台財稅三八五○一號函無效的法律效力，應使中科院非軍職員工在
八十四年十一月十七日行政院台八十四財三七○○七號發布前享有「信賴保護」的利
益，此為財稅機關必須允諾的法律保護結果，實無關事業主（國防部或中山科學研究
院）承諾或應由事業主負擔之稅賦，因此往前補課中科院非軍職員工五年稅之處分顯
然違法。三、再按所得稅法第九十四條第一項明白規定扣繳義務人即中科院院長及主
辦會計，有先行代納稅義務人繳納之義務。固然同法第八十九條第二項有「扣繳義務
人未履行扣繳義務責任，而有行蹤不明或其他情事，致無從追究者，稽徵機關得逕向
納稅義務人徵收之」的述。卻完全不適用於中科院非軍職員工五年補課稅案中，因
為中科院為國家機關，扣繳義務人承命行事，不敢稍有僭越，復有國防部、行政院等
上級機關可資追究。更何況稅捐稽徵法第四十八條之三（修正條文）復有「納稅義務
人違反本法規定，適用裁處時之法律。但裁處前之法律有利於納稅義務人者，適用最
有利於納稅義務人之法律。」（從新從輕之原則）及中央法規標準法第十八條「．．
．但舊法規有利於當事人而新法規未廢除或禁止所聲請事項，適用舊法規。」（從優
原則）之立法旨意，皆明白律定認事用法原則，必須優先考慮對人民（納稅義務人）
最有利之部分後，仍然無法免除其責時，方得對人民（納稅義務人）處分，此為先進
民主國家所普遍遵行的原則，所以財政部及其所屬各區國稅局，直接向中科院非軍職
員工追課五年稅之處分，顯然有違所得稅法第九十四條第一項法定之程序正義，應請
鈞院撤銷原處分。四、又財政部六十八年台財稅三八五○一號徵免原則及行政院台八
十四財三七○○七號補充規定，明顯變更人民之權利、義務，有牴觸中央法規標準法
第五條、第六條之意旨，復未遵第七條．．．並即送立法院之規定，亦明顯違反程序
上之正義。五、就稅法而言，稅捐稽徵法為規範所有稅法（關稅、礦稅除外）之稽徵
程序，相對於所得稅法單就個人綜合所得稅及營利事業所得稅所為單純規範而言，則
稅捐稽徵法為稅法之普通法，所得稅法為所得稅之特別法。所以就中央法規標準法第
十六條「法規對其他法規所規定之同一事項而為特別之規定者，應優先適用之，其他
法規修正後，仍應優先適用。」特別法優於普通法原則，顯然稅捐稽徵法第二十一條
第一項第一款、第三款之規定，目標顯然應為中科院及其上級機關國防部、行政院。
綜上，請求廢棄原判決，撤銷原處分及一再訴願決定並為言詞辯論及命中科院參加訴
訟等語。
再審被告答辯意旨略謂：一、查中科院之預算雖分別依計畫編列人事費支應其員工之
各項給與，但實際上領受「科技品位加給」或「技術津貼」之非軍職人員，無論配屬
之單位或參與不同計畫，悉依該院所訂「科技人員品位加給支給標準表」、「技術員
薪給標準表」之等級，每月按職級定額領取「科技品位加給」或「技術津貼」。該院
與其聘僱人員之約定事項亦載明所指薪給，除實物代金及眷補費外，包括全部給與，
是以該院非軍職人員所領受之「科技品位加給」或「技術津貼」，核屬其因提供勞務
所取得之報酬，另再審被告於八十二年間曾派員前往該院現場瞭解結果，該院支付非
軍職人員之「科技品位加給」及「技術津貼」係採按月給付方式，是原核定以系爭薪
資所得（研究補助費或品位加給）二四○、七四四元，併課當年度綜合所得稅，核定
補徵稅額一四、四四三元，要無不合，請予維持。又本件原核定發單補徵稅款，並未
逾前揭稅捐稽徵法第二十一條所定核課期間，所稱基於信賴利益不宜追溯補徵等節，
殊無足採。二、依所得稅法第二條及第七十一條第一項之規定，再審原告既有前揭規
定之應稅所得，即應依法合併申報綜合所得稅，其未依規定合併申報，再審被告據以
併課補徵，要無不合，再審原告所訴，顯無理由，委無足採。三、至再審原告主張各
節，前經鈞院行政訴訟判決，業已詳為審酌論駁在案，並無適用法規錯誤之情形，再
審原告仍執前詞反覆訴求，殊難謂為有理由，又其以原判決「適用法規錯誤」之理由
，提起再審之訴，亦僅為再審原告對法律見解之歧異，要難符合修正前行政訴訟法第
二十八條第一款規定之要件，所訴不足採。為此，請判決駁回再審之訴等語。
　　理  由
按行政訴訟當事人對本院之判決提起再審之訴，必須具有行政訴訟法第二百七十三條
第一項所列各款情形之一者，或該條第二項之情形始得為之，而該條第一項第一款所
謂適用法規顯有錯誤者，係指原判決所適用之法規與該案應適用之現行法規相違背或
與解釋判例有所牴觸者而言，至於法律上見解之歧異，再審原告對之縱有爭執，要難
謂為適用法規顯有錯誤，而據為再審之理由。原判決以：『按中華民國政府或外國政
府，國際機構、教育、文化、科學研究機構、團體，或其他公私組織，為獎勵進修、
研究或參加科學或職業訓練而給與之獎學金及研究、考察補助費等所得，免納所得稅
。但受領之獎學金或補助費，如係為授與人提供勞務所取得之報酬，不適用之，為行
為時所得稅法第四條第八款所規定。又凡公、教、軍、警、公私事業職工薪資及提供
勞務者之所得，為薪資所得，該項所得之計算，以在職務上或工作上取得之各種薪資
收入為所得額；前項薪資包括薪金、俸給、工資、津貼、歲費、獎金、紅利、各種補
助費及按月或按年分期給付之退休金或養老金。但為雇主之目的，執行職務而支領之
差旅費、日支費及加班費不超過規定標準者，及依同法第四條規定免稅之項目，不在
此限，復為同法第十四條第一項第三類所明定。本件原告（即再審原告，下同）八十
一年度綜合所得稅結算申報，被告（即再審被告，下同）初查以其漏報取自中科院之
薪資所得計二四○、七四四元，乃核定補徵稅額一四、四四三元。原告不服，以系爭
所得係研究補助費，且係按研究計劃個案給付，並非通案按職級按月給付者，參照財
政部六十八年十一月三十日台財稅第三八五○一號函釋，依行為時所得稅法第四條第
八款規定，應屬免稅所得云云。申經被告復查結果，以原告為中科院非軍職員工，八
十一年度領取自中科院薪資中之二四○、七四四元屬品位加給，為其所不爭，而中科
院之預算雖分別依計畫編列人事費支應員工之各項給與，然領受品位加給或技術津貼
之非軍職人員，無論配屬之單位或參與不同計畫，悉依該院所訂「科技人員品位加給
支給標準表」「技術員薪給標準表」之等級，每月按職級定額領取品位加給或技術津
貼。且中科院聘僱人員之約定事項亦載明薪給除實物代金及眷補費外，包括全部給與
，業經被告所屬大溪稽徵所赴中科院查閱資料瞭解無誤，並為中科院八十一年十一月
三日八十一訓誠字第一六八七三號函所明示，系爭品位加給自始即屬薪資所得，自應
依法合併申報繳稅，原核定並無不合，乃未准變更。原告猶不服，循序提起行政訴訟
，主張：就中科院之命名、成立背景及動機以及三十年來之研發成就，自有憲法第一
百六十五條、第一百六十六條、第一百六十七條所定勵措施引伸出之租稅優惠免稅
規定之適用。所得稅法第四條第八款但書牴觸憲法。中科院給予科技人才之品位加給
或技術加給，不論發給之形式如何，皆有上述憲法規定引伸出租稅優惠免稅規定之適
用。而財政部（六十八）台財稅第三八五○一號函，仍確定依上述租稅優惠予以免稅
，中科院亦始終未開立扣繳憑單，稽徵機關逐年審查該院預算亦未予置喙。信賴保護
原則因而確定。嗣縱認原先之承諾有更改必要，亦必採不溯既往原則。且依軍事審判
法第三條規定，中科院之非軍職員工視同現役軍人，其所得縱予取消免稅待遇，亦應
準用軍人、同步實施，免予追繳五年前所得，方為合理云云。惟查憲法規定提高從事
教育、科學等工作者之待遇，並不表示該項工作者其所得享有免稅之特權。原告指所
得稅法第四條第八款但書之規定違憲云云，要無可取。又本件中科院之預算雖分別依
計畫編列人事費支應其員工之各項給與，但實際上領受「品位加給」或「技術津貼」
之非軍職人員，無論配屬之單位或參與不同計畫，均依該院所訂「科技人員品位加給
支給標準表」、「技術員薪給標準表」之等級，每月按職級定額領取科技品位加給或
技術津貼。且該院與其聘僱人員之約定事項亦載明所指薪給，除實物代金及眷補費外
，包括全部給與，其非軍職人員所領受之科技品位加給或技術津貼，核屬因提供勞務
所取得之報酬，應無行為時所得稅法第四條第八款免納所得稅規定之適用。況被告於
八十二年間派員前往該中科院瞭解結果，其支付非軍職人員之科技品位加給及技術津
貼確係按月給付方式，復經中科院八十一年十一月三日（八一）訓誠字第一六八七三
號函致被告，說明該院各類薪資扣繳所得稅狀況：「以該院於年度開始即訂有各項研
究計畫，並按照研究計畫逐月實施。各項研究計畫除一般經費外，為獎勵科技人員竭
盡心智參與研發工作，另編列研發人員研究補助費及技術津貼。為便利作業，研發人
員研究補助費係採按月發放方式，再經由成本歸戶手續，回歸計畫預算內（研究補助
費採個案給付，必將增加人力及作業之負擔，不符經濟效益）」等語。足見中科院給
付非軍職員工之品位加給及技術津貼之所得，屬經常性研究補助費給與，且依職級按
月定額支給，為提供勞務所取得之報酬，依行為時所得稅法第四條第八款但書及第十
四條第三類之規定，核非屬免稅之所得。系爭應納稅款，既未逾稅捐稽徵法第二十一
條所定核課期間，被告依上開所得稅法規定、發單補徵稅款，核與租稅法定之原則無
違。又軍事審判法第三條第一、二款係指關於在軍事機關從事軍事工作之非軍職人員
，因犯軍法而應受軍法審判者而言，於本件應負公法上納稅義務之規定，無其適用。
至所稱信賴保護原則，係指人民信賴政府機關之決定，就其生活關係已有適當之安排
，應給予保護或給予合理補償而言。本件財政部（六十八）台財稅第三八五○一號函
釋說明：「一、凡依職級按月定額發給者，應屬各該研究人員之薪資所得，應於給付
時應依法辦理扣繳，所得人並應於年度結算申報時合併申報課稅。二、如係按研究計
劃個案給付、並非通案按職級按月給付者，則為研究補助費，依法可免納所得稅。三
、如屬第一種情形，中科院以往未依法扣繳，所得人以往年度亦未申報納稅者，應即
請中科院轉知各所得人自行向稽徵機關補報並補繳應納稅款，可免予處罰，自六十九
年一月起，中科院應於給付時依法扣繳，所得人應於每年終後合併申報綜合所得稅。
．．．」並未就系爭依職級按月定額發給之所得為應予免稅之承諾，自無信賴保護原
則之適用。至中、小學教職員課外課輔所得應否追溯課稅，不在本件審理範圍內，而
被告依法課稅，自難謂有違平等原則。原告主張，本件補稅之對象，應為中山科學研
究院及國防部、行政院云云，並無法律依據，自不足採。是原告應依規定申報系爭所
得而未申報，被告依首揭規定補徵漏報稅款一四、四四三元，一再訴願決定遞予維持
，均無違誤。原告起訴意旨，難謂有理，應予駁回。又本件事證已臻明確，原告請求
訊問證人胡衛華及行言詞辯論並令中山科學研究院參加訴訟，本院認無必要，併予
明。』為由，乃依修正前行政訴訟法第二十六條後段，判決駁回再審原告在前訴訟程
序之訴。核其所適用之法規與該案應適用之現行法規並無違背，與解釋判例，亦無牴
觸，並無所謂適用法規顯有錯誤之情形；再審原告以前揭事實欄所載理由，主張原判
決適用法規顯有錯誤，核屬法律上見解之歧異；從而再審原告主張原判決有行政訴訟
法第二百七十三條第一項第一款（相當於修正前行政訴訟法第二十八條第一款）之再
審事由提起本件再審之訴，揆諸首揭說明，殊難認有再審理由，應予駁回。本件事證
已臻明確，已無行言詞辯論及命中科院參加訴訟之必要，併此明。
據上論結，本件再審之訴為無理由，爰依行政訴訟法施行法第二條、第三條、行政訴
訟法第二百七十八條第二項、第九十八條第三項前段，判決如主文。
中　　華　　民　　國　　九十一　　　年　　　六　　　　月　　　六　　　　日
                    最 高 行 政 法 院  第 三 庭
                                審 判 長 法  官　　　葉　振　權
                                         法  官      林　家　惠
                                         法  官　　　吳　錦　龍
                                         法  官　　　劉　鑫　楨
                                         法  官　　　吳　明　鴻
右  正  本  證  明  與  原  本  無  異
　　　　　　　　　　　　　　　　　　　　 法院書記官　莊　俊　亨
中　　華　　民　　國　　九十一　　　年　　　六　　　　月　　　六　　　　日
